臺灣高等法院刑事裁定　　　　　　　　　　　　　　九十三年度聲再字第二三０號
　　再審聲請人　甲○○
　　即受判決人
右列聲請人因聲請再審案件，對於本院八十九年度上易字第八九０號，中華民國九十
年三月六日第二審確定判決（臺灣臺北地方法院八十八年度自更(一)字第三二號，臺灣
臺北地方法院檢察署併辦案號：八十六年度偵字第二０三號），聲請再審，本院裁定
如左：
    主  文
再審之聲請駁回。
    理  由
一、聲請意旨略稱：壹、本案判決緣由：一、民國八十六年二月二十五日、王運忠、
    彭縱橫自訴甲○○、郜家驥誣告罪（臺灣臺北地方法院八十六年自字第一九０號
    ），在高院八十七年附民字第六五號，其提出附帶民事訴訟：要求賠償新台幣（
    下同）五百萬元、遭駁回。二、八十六年七月十七日金鎔自訴甲○○、郜家驥誣
    告罪（八十六年度自字第六八六號），在高院八十九年重附民字第一００號，其
    要求民事訴訟賠償二千萬元亦遭駁回確定。三、本案聲請再審所指『新證據』即
    臺灣高等法院九十二年度重上更（三）字第一六五號（下稱『後判決』）判決第
    六頁第十一行底端起略以『‧‧顯係為達成【坐實】被告甲○○刑責之目的』（
    餘詳證物二）該『後判決』所指【坐實】，明顯表示王運忠等、亟欲達到陷害甲
    ○○之目的、『使甲○○被判決有罪』之外，右述二判決要求五百萬元、及二千
    萬元之損害賠償，即此之故。四、『後判決』所認定該項事實，如有足為受判決
    人甲○○應獲無罪判決之依據者，乃刑事訴訟法第四百二十條開始再審裁定之『
    新證據』（最高法院三十二年抗字第一一三號判例參照）。貳、事實認定部分：
    一、本案判決認定：自訴人金鎔以現金共四萬元交予甲○○‧‧而判處其有期徒
    刑五月並確定。該判決對於右述當事人間，各不同立場與相互控告之言語行為置
    於不顧，僅憑其中一自訴人金鎔之指訴，論斷聲請人該項詐欺罪名，似待商榷。
    二、判決確定後，非有新事實或新證據，不得對於同一案件，重行審理，刑事訴
    訟法第四百二十條第一項第六款均訂有明文。三、新證據：(一)、『後判決』所認
    定之事實，若與本案判決不同，且有足認本案被告應受無罪判決之依據者，法理
    上，應與『刑事訴訟法第四百二十條第一項第六款確實之新證據』同視之。(二)、
    參照『後判決』‧‧對於被告甲○○另涉嫌誣告案件之確定判決、其第六頁第十
    一行底端起略以：『唯被告郜家驥以否認其內容之真實，辯稱係自訴人彭縱橫與
    證人金鎔於案發後邀其飲酒，表示不再向其追究，其乃依金鎔擬就之底稿照樣抄
    寫等語』、『按被告郜家驥提出前開答辯狀後，自訴人王運忠、彭縱橫隨即於本
    院（高院）前審時表示郜家驥係被甲○○利用誤導，不予追究等語（上更一字案
    件卷第一二０頁）故自訴人等（指王運忠、彭縱橫、金鎔）顯係為達成【坐實】
    被告甲○○刑責之目的，以向法院表示不再追究被告郜家驥刑責為條件，而換取
    被告郜家驥書寫該答辯狀，則被告郜家驥供稱其書寫該答辯狀之緣由堪予採信』
    。(三)、『後判決』之前述論斷，業經九十三年四月八日最高法院九十三年度台上
    字第一七三七號確定判決（證物三）‧‧略以【故上訴人等指（王運忠等）顯係
    為達成【坐實】甲○○刑責之目的，以向法院表示不追究郜家驥刑責為條件，而
    換取郜家驥書寫該答辯狀‧‧‧】之第四頁第四至五行參照。可得論斷為：１、
    本案判決認定事實「聲請人施詐使金鎔陷於錯誤、由聲請人說項而達郜家驥勿控
    告之、或勿出庭應訊」事實，似經『後判決』為相反之認定，略以：「郜家驥另
    因金鎔將所擬好之答辯書草稿，交郜家驥照抄」、以及指明「自訴人金鎔虛偽證
    述：甲○○施詐代為活動、向其索取四萬元」等情。從而，足認：並非因聲請人
    甲○○施詐、使金鎔誤信郜家驥不出庭等，而係因王運忠、金鎔為達【坐實】於
    甲○○、使其受有罪判決之目的，並做為不追究郜家驥刑責為條件，推由金鎔為
    前開虛偽指訴。２、右開「郜家驥另因金鎔將所擬好之答辯書草稿，交郜家驥照
    抄」、及「為達成【坐實】（亦含陷害之意思）被告甲○○刑責之目的」之新證
    據，足以證明：金鎔指訴「甲○○施詐取財」之犯罪事實為不實在，從而，被告
    甲○○應受無罪判決。(四)、進而依據三十二年抗字第一一三號判例意旨『‧‧至
    該款所謂發現確實之新證據，需顯然足為受判決人有利之判決，不需經過調查程
    序‧‧。唯所謂顯然足為受判決人有利之判決，不需經過調查者，係指就證據本
    身之形式上觀察，無顯然之瑕疵，可以認為足以動搖原確定判決者而言。至該證
    據究竟是否確實‧‧則有待於再審開始後之調查判斷』，準此，就前開確定判決
    『九十二年度重上更（三）字第一六五號判決』所認定者、應屬刑事訴訟法第四
    百二十條發現之新證據，並足使被告受無罪之判決，應有為本案開始再審程序之
    依據。參、法律適用部分：甲、如因判決之消極不適用法規，顯然影響裁判者（
    如影響犯罪事實之認定），得據為再審之事由：參照大法官會議第一七七號解釋
    自明：又其「訴訟程序違背法令」、如應於審判期日調查之證據而未予調查者，
    致適用法令違誤，而顯然於判決有影響者，該項判決即屬判決違背法令，屬大法
    官會議第一八一號解釋之見解。從而，對於訴訟程序違背法令，如調查證據未臻
    詳盡、理由矛盾，而影響事實之認定者，其情形較前開解釋『判決之消極不適用
    法規』，更為嚴重，亦應屬大法官會議解釋所允許得提起再審訴訟之範圍。乙、
    「本案判決」之理由對於認定聲請人甲○○施用詐術之證據部份：僅憑自訴人金
    鎔反覆（有十四種版本）前後矛盾之指訴證詞，並無其他佐證、亦未於判決理由
    內，就聲請人甲○○辯白事項何以不採信？予以具體指出，其判決所稱『被告（
    指甲○○）當時之陳述係「總共四萬元（指新台幣、下同）、一次二萬元、一次
    一萬七千元」、「我（指甲○○）沒有詐欺金鎔，且當初金鎔所給我的四萬元，
    我也答應日後從榮民協會取回薪水後會還金鎔」等語（參本院八十九年五月十八
    日勘驗筆錄）。是以，該被告於調查筆錄自白之訊問筆錄，即為本院所不採』（
    台灣高等法院八十九年度上易字第八九０號判決第四頁十三行以下參照）。該判
    決理由矛盾、及訴訟程序瑕疵者有：(一)、聲請人甲○○自始否認詐欺、何有所謂
    『於調查筆錄自白』之可言？要之，自白既不得據為有罪判決之唯一依據，則本
    案有無被告自白，結論仍同。(二)、其訴訟程序似與刑事訴訟法第一百五十六條第
    二項、第一百六十條抵觸：以自訴人金鎔之證述，採為認定被告甲○○涉嫌詐欺
    犯罪事實之唯一依據，即：於欠缺其他積極證據、足以證明聲請人有該項犯罪之
    情形下，其調查證據之訴訟程序，難免有重大違誤。丙、由於『後判決』九十二
    年度重上更（三）字第一六五號判決、及『後確定判決』最高法院九十三年度台
    上字第一七三七號判決，均係發生於「本案判決」九十年三月六日確定之後，法
    律上，屬於判決確定後所發生之新事實及新證據，並足認被告甲○○應受無罪判
    決，合於刑事訴訟法開始再審條件。並參照前述聲請人處於榮民協會各理事王運
    忠、郜家驥、姚豪俊、彭縱橫、金鎔等人互相控告，立場歧異情勢之下，對於自
    訴人金鎔所加之指訴，豈能隨之採信？並依照該項大法官會議解釋之精神，誠有
    為事後救濟開始再審之途，以還原真實。肆、綜上說明，本案聲請人甲○○雖於
    詐欺罪已經執行完畢，然有難盡之冤屈，且非可歸責於己之事由。為昭程序法、
    與實體法同屬維繫人民公平正義、是非真實之前提下，特於「本案判決」後，所
    驚喜於另案判決（指『後判決』、及【後確定判決】）之認定事實中，獲得新證
    據之至寶：其認定『自訴人（王運忠、彭縱橫、金鎔）顯係為達成【坐實】（陷
    害之意）被告甲○○刑責之目的，以向法院表示不再追究被告郜家驥刑責為條件
    ，而換取被告郜家驥書寫答辯書』，自訴人金鎔虛偽證述聲請人甲○○詐欺等，
    均足據為聲請人受無罪判決之新證據，謹按照刑事訴訟法第四百二十條第一項第
    六款、第四百二十三條、第二百二十五條、第二百二十六條第一項等規定，為本
    案再審開始之聲請，敬請鈞院考量聲請人就事實及法律層面之請求，准予為開始
    再審之裁定。
二、經查：
(一)、本院八十九年度上易字第八九號刑事判決所認定之事實為：「一、甲○○於民
    國八十四年四月至九月一日間，受王運忠聘請擔任中華民國榮民協會（下簡稱榮
    民協會）之秘書長兼會計，王運忠擔任理事長，姚豪俊為該會監事、金鎔則為該
    會理事。後甲○○與王運忠不合，王運忠於八十四年九月二日該協會第二屆第十
    二次理事會中，提議免除其秘書長職務，並經理事會決議通過，因甲○○拒不交
    出榮民協會印信，王運忠乃對甲○○提出侵占告訴（該案嗣經台灣台北地方法院
    檢察署檢察官於八十五年五月十七日以八十五年度偵字第三八四六號、五三三六
    號為不起訴處分），甲○○亦與郜家驥對於王運忠、金鎔提出竊盜告訴（該案於
    八十四年十月三十日經檢察官以八十四年度偵字第二二七九０號不起訴處分），
    二人因而相互控告。姚豪俊以榮民協會常務監事身分於八十四年七月十三日召開
    理監事臨時緊急聯席會議，並由姚豪俊為主席，郜家驥為記錄，會中經會議共同
    決議對金鎔移送法辦，姚豪俊、郜家驥乃於八十四年十月三十日對金鎔提出妨害
    自由之告訴（該案經檢察官於八十四年十二月二十七日以八十四年度偵字第二三
    九八八號為不起訴處分，經再議後，檢察官以八十五年度偵續字第七十二號提起
    公訴），姚豪俊、郜家驥二人於八十四年十一月六日復與甲○○三人對金鎔提出
    偽造文書、侵占之告訴，於該案訴訟期間，甲○○基於為自己不法所有之意圖，
    利用金鎔遭受刑事訴追，必須四處應訊而心煩意亂之機會，私下與金鎔會面，向
    金鎔詐稱：可代為向姚豪俊、郜家驥於訴訟中為有利於金鎔之供詞，並要求金鎔
    給付數萬元來打點等語，致金鎔誤信為真而陷於錯誤，分別於八十五年八月至十
    月間交付新台幣（下同）四萬元（詳細時間、地點如附表所示）給甲○○，甲○
    ○於收受上開款項後，並未轉交姚豪俊、郜家驥，亦未要求姚豪俊、郜家驥於訴
    訟中作有利於金鎔之證詞。嗣該案（檢察官以八十五年度偵續字第七十二號提起
    公訴）經原審法院審理認金鎔並無妨害自由之犯行，乃以八十五年十一月六日以
    八十五年度易字第五八三０號判決金鎔無罪，金鎔始知受騙」。
(二)、上開確定判決主要認定之事實為：「姚豪俊、郜家驥、甲○○三人對金鎔提出偽
    造文書侵占告訴，於該案訴訟期間，甲○○基於為自己不法所有意圖，利用金鎔
    遭受刑事訴追應訊心煩意亂機會，私下與金鎔會面，向金鎔詐稱：可代為向姚豪
    俊、郜家驥於訴訟為有利於金鎔供詞，要求金鎔給付數萬元打點等語，致金鎔誤
    信為真而陷於錯誤，分別於八十五年八月至十月間交付新台幣四萬元給甲○○，
    甲○○收款後，並未轉交姚豪俊、郜家驥，亦未要求姚豪俊、郜家驥於訴訟中作
    有利於金鎔之證詞」。
(三)、聲請人聲請再審係以本院九十二年度重上更(三)字第一六五號刑事判決，理由欄四
    、(四)：「（四）被告郜家驥於本院前審中雖提出答辯狀陳稱：「因甲○○謊報失
　　竊，誤導本人向台北市中正第二分局報案竊盜洋酒五瓶及現金七千二百元之事，
  　經事後訪查，實無其事，致於甲○○於報案時，並無提出現金失竊之事，但經多
    方求證，再向現任理事長朱品賢求證，無失竊上述物品，特向金鎔、彭縱橫說明
    ，證實甲○○教唆本人偽證之嫌……」云云（上更一字卷第九十八頁），惟被告
    郜家驥已否認其內容之真實，辯稱係自訴人彭縱橫與證人金鎔於案發後邀其飲酒
    ，表示不再向其追究，其乃依金鎔擬就之底稿照樣抄寫等語。按被告郜家驥提出
    前開答辯狀後，自訴人王運忠、彭縱橫隨即於本院前審時表示郜家驥係被甲○○
    利用誤導，不予追究等語（上更一字卷第一二０頁），故自訴人等顯係為達成【
    坐實】被告甲○○刑責之目的，以向法院表示不追究被告郜家驥刑責為條件，而
    換取被告郜家驥書寫該答辯狀，則被告郜家驥供稱其書寫該答辯狀之緣由堪予採
    信，該答辯狀內容之真實性如何，顯屬存疑。又該答辯狀之性質僅係被告郜家驥
    向法院就本案相關案情所為之陳述，與被告本身之陳述無異，該答辯狀本身並非
    可供為證據之文書，而被告郜家驥提出該答辯狀之後，嗣於歷次審理中始終未曾
    再為相同之供述，有卷附之各訊問筆錄、審判筆錄可稽，至於該答辯狀所述內容
    即令可認為係被告郜家驥之自白且出於自由意志提出，然其所述內容與前述證據
    資料並不相符，又查無其他任何補強證據足以證明與事實相符，則該答辯狀自不
    足資為不利於被告郜家驥、甲○○之犯罪證據。另自訴人所提被告郜家驥事後書
    寫與金鎔之證明書及朱品賢之信函等影本（本院卷第四十七至四十九頁），內容
    均與前開答辯狀內容雷同，並無法證明確與事實相符，亦非於可信之特別情況下
    所製作之文書，仍均不足資為犯罪證據」，所載之【坐實】，將之自行解釋為【
    該『後判決』所指「坐實」，明顯表示王運忠等、亟欲達到陷害甲○○之目的、
　　『使甲○○被判決有罪』之外，右述二判決要求五百萬元、及二千萬元之損害賠
  　償，即此之故」，而以之為主張【『後判決』所認定該項事實，如有足為受判決
    人甲○○應獲無罪判決之依據者，乃刑事訴訟法第四百二十條開始再審裁定之『
    新證據』（最高法院三十二年抗字第一一三號判例參照）】。
(四)、然查，本院九十二年度重上更(三)字第一六五號刑事判決之自訴人為彭縱橫、王運
    忠，被告為郜家驥與甲○○，所記載之自訴意旨略以：「自訴意旨略以：被告即
    財團法人中華民國榮民協會（以下簡稱榮民協會）理事郜家驥和前秘書長甲○○
    二人，於民國（下同）八十四年七月二十四日上午，發現被告甲○○在榮民協會
    臺北市○○○路○段八０號六樓之五辦公室門鎖遭破壞，其抽屜內之新台幣七千
    二百元及洋酒五瓶失竊，只因自訴人王運忠、彭縱橫二人及金鎔於同月二十二日
    即週末下午曾至該處商討事宜。詎被告郜家驥、甲○○二人竟向臺北市政府警察
    局中正第二分局誣指犯罪人係自訴人王運忠、彭縱橫、及金鎔，幸經檢察官明察
    秋毫，以該署八十四年度偵字第二二七九０號予以不起訴之處分，因認被告郜家
    驥、甲○○二人共同涉有刑法第一百六十九條第一項之誣告罪嫌云云」，該案經
    原審判決無罪後，經本院九十二年度重上更(三)字第一六五號刑事判決，判決上訴
    駁回後，自訴人上訴，經最高法院以九十三年度台上字第一七三七號判決駁回上
    訴確定。
(五)、聲請人雖援引本院九十二年度重上更(三)字第一六五號刑事判決理由欄之所載之【
    坐實】語句，主張：「後判決所認定之事實、若與本案判決不同，且有足認本案
    被告應受無罪判決之依據者，法理上，應與刑事訴訟法第四百二十條第一項第六
    款確實之新證據同視之」，認為後判決為「新證據」，且引三十二年抗字第一一
    三號判例，惟查，本院八十九年度上易字第八九號刑事判決所認定之事實與本
　　院九十二年度重上更(三)字第一六五號刑事判決所記載之自訴被告犯罪意旨，內容
  　與事實不同，前者為聲請人即被告甲○○向金鎔詐騙金錢，後者為自訴人彭縱橫
    、王運忠，自訴被告郜家驥與甲○○二人誣告，二判決並無關連，聲請人以之逕
    認係新證據，並非可取。
(六)、又三十二年抗字第一一三號判例之意旨為：「刑事訴訟法第四百十三條第一項規
    定，有罪之判決確定後，有左列情形之一者，為受判決人之利益得聲請再審云者
　　，係謂具有該條所列各款情形之一時，必須於有罪判決確定後，始得提起再審，
  　並非謂各該款之情形必須成立於判決確定之後，故其第六款所謂發見確實之新證
    據，亦並非必須於判決確定後發見者為限，茍在事實審法院判決前不能提出主張
    有利之證據，而於第二審判決後第三審上訴前或上訴中發見者，仍得於判決確定
    後，以發見確實新證據之原因，聲請再審，否則該項權利之證據既無在一、二兩
    審提出之機會，而於第三審上訴中又不許為新證據之提出，坐令該項有利之證據
    始終不能利用，揆諸立法本旨，當非如是。至該款所謂發見確實之新證據，須顯
    然足為受判決人有利之判決，不須經過調查程序，固經本院著有明例，惟所謂顯
    然足為受判決人有利之判決，不須經過調查者，係指就證據本身之形式上觀察，
    無顯然之瑕疪，可以認為足以動搖原確定判決者而言，至該證據究竟是否確實，
    能否准為再審開始之裁定，仍應予以相當之調查，而其實質的證據力如何，能否
    為受判決人有利之判決，則有待於再審開始後之調查判斷，徵諸同法第四百二十
    九條法院於開始再審之裁定確定後，應依其審級之通常程序而為審判之規定，亦
    可瞭然無疑，否則縱有新證據之提出，亦絕無開始再審之機會，而再審一經開始
    ，受判決人必可受有利之判決，尤與再審程序係為救濟事實錯誤之旨，大相背謬
    」，聲請人將所稱後判決理由所載語句【坐實】認係新證據，亦與三十二年抗字
    第一一三號判例之本旨不合。
(七)、按刑事訴訟法第四百二十一條，係就不得上訴於第三審法院之案件，其經第二審
    之確定判決，如就足生影響於判決之主要證據漏未審酌者，始得為受判決人之利
    益聲請再審，所為之特別規定（七十七年度台抗字第七十七號）。次按刑事訴訟
    法第四百二十條第一項第六款所謂發現確實之新證據，係指該證據於判決確定之
　　前已經存在，為法院及當事人所不知，而於判決確定後始經發現者而言；且其固
  　非以絕對不須經過調查程序為條件，但從證據之本身形式上觀察，必須可認為確
    實足以動搖原確定判決者，始足當之（八十八年度台抗字第二五七號）。又刑事
    訴訟法第四百二十條第一項第六款所謂確實之新證據，係指其證據之本身在客觀
    上可認為真實，毋須經過調查，即足以動搖原判決，使受刑人得受有利之裁判者
　　而言，若在客觀上就其之真實性為如何，尚欠明瞭，非經相當之調查，不能辨其
  　真偽，即與確實新證據之「確實」含義不符，自難採為聲請再審之理由（八十五
    年度台抗字第四二四號）。本院八十九年度上易字第八九號刑事判決所認定之
　　事實與本院九十二年度重上更(三)字第一六五號刑事判決所記載之自訴被告犯罪意
  　旨，內容與事實不同，前者為聲請人即被告甲○○向金鎔詐騙金錢，後者為自訴
    人彭縱橫、王運忠，自訴被告郜家驥與甲○○二人誣告，且在後確定之判決理由
    所載之語句亦非新證據，是聲請人之主張並非可採。
三、查有罪之判決確定後，為受判決人之利益聲請再審，必其聲請之理由合於刑事訴
    訟法第四百二十條第一項所定情形之一或第四百二十一條有足生影響於判決之重
    要證據漏未審酌者，始准許之。本件聲請人所舉聲請再審之理由，核與上引法條
    所定無一相符，應認為無再審理由，爰依同法第四百三十四條第一項，裁定如主
    文。
中　　　華　　　民　　　國　　九十三　　年　　　六　　　月　　二十三　　日
                              臺灣高等法院刑事第七庭
                                  審判長法  官  吳 啟 民
                                        法  官  林 瑞 斌
                                        法  官  施 俊 堯
右正本證明與原本無異。
不得抗告
                                        書記官  陳 彥 蕖
中　　　華　　　民　　　國　　九十三　　年　　　六　　　月　　二十三　　日
